臺灣桃園地方法院民事裁定　　　　　　　100年度聲字第227號
異　議　人
即　提存物　葉步文
　　受取權　葉步盟
　　人　　　葉阿真
相　對　人
即　提存人　洪素芬
上列異議人對本院提存所於民國100 年5 月31日100 年度存字第
912 號提存書所為准予提存之處分不服聲明異議，本院裁定如下
：
    主  文
異議駁回。
    理  由
一、按「關係人對於提存所之處分，得於處分通知書送達關係人
    翌日起10日內不變期間內提出異議。」、「處分機關未告知
    救濟期間或告知錯誤未為更正，致相對人或利害關係人遲誤
    者，如自處分書送達後1 年內聲明不服時，視為於法定期間
    內所為」，提存法第24條第1 項、行政程序法第98條第3 項
    分別定有明文。是提存所准予清償提存後，即以提存通知書
    通知受取權人，堪認提存通知書具有行政處分之性質；如提
    存通知書未記載異議期間，應適用行政程序法第98條第3 項
    判斷異議是否逾期。經查，本件清償提存事件，而提存通知
    書並未記載異議期間（見本院100 年度存字第917 號提存案
    卷），依上開規定，相對人或利害關係人得於1 年內提出異
    議；則提存通知書於100 年6 月21日已以刊登報紙公告方式
    為送達方法（見本院100 年度存字第917 號提存案卷），嗣
    利害關係人於100 年8 月16日異議（見本院卷第2 頁），應
    認未逾異議期間，併予敘明。
二、異議意旨略以：異議人於民國100 年8 月8 日接獲桃園縣平
    鎮市公所之電話告知，異議人等派下成員所屬之祭祀公業葉
    仁奏所有之土地即平鎮市○○段東勢小段第124 、124-1 、
    124-2 、124-4 、124-10、124-13、124-15、124-17、124-
    2 6 、124-27等地號土地，應有權利範圍四分之一，業經相
    對人即上開土地共有人洪素芬（應有權利範圍四分之三），
    依土地法第34條之1 規定將上開土地併同變賣予賴秀戀、江
    明衛等二人並於100 年6 月25日辦理登記過戶完畢。經查，
    相對人辦理清償提存買賣價金，未依土地法第34條之1 執行
    要點之規定，踐行通知土地共有人即祭祀公業葉仁奏之全體
    派下員，而祭祀公業葉仁奏之全體管理人業已死亡，尚在清
    理中，因祭祀公業為派下員全体所公同共有，自當以派下現
    員全體為上開優先購買權書面通知之受領人，俾行使優先承
    買權，相對人提存程序並不合法，爰聲明：提存處分應予撤
    銷等語。
三、經查：
  (一)按債權人受領遲延或不能確知孰為債權人而難為給付者，清
    償人得將其給付物，為債權人提存之。另提存書應記載提存
    人之住居所、提存金額、提存原因、提存物受取人，及提存
    物如應為對待給付時，並應記載其對待給付之標的或其條件
    ，此觀諸民法第326 條及提存法第9 條規定自明。再按，提
    存人固應記載提存之原因，惟關於提存原因之證明文件，於
    清償提存則無庸附具，此觀諸提存法施行細則第3 條、第20
    條之規定自明，故提存所受理清償提存事件，不得先命聲請
    人提出原因證明文件後，始予受理，亦不得以言詞拒絕其聲
    請（司法院70年9 月1 日（70）院台廳一字第04812 號函釋
    參照）。次按，土地法第34條之1 第4 項所定共有人之優先
    承購權，僅為共有人間之權利義務關係，如共有人違反此項
    義務，將其持分出賣與他人，並已辦畢持分移轉登記，其他
    共有人僅得請求損害賠償，不得指該買賣契約及移轉登記均
    為無效，最高法院70年度台上字第2049號判決意旨，可資參
    照。
  (二)本件提存人即相對人係以不知受取權人為由，聲請清償提存
    ，業已提出提存物及提存書，並於提存書提存物受取權人欄
    內載明：不知孰為受取權人（祭祀公業葉仁奏，管理人：葉
    發閣等7 人「詳如附表」均已死亡）、提存原因及事實、提
    存物之金額均已如實記載，業據本院核閱本院提存所100 年
    度存字第917 號清償提存卷無誤，是本院提存所經形式審查
    後，認相對人之提存合於前揭提存法之規定程式而准予提存
    ，於法並無不合。至於，相對人所提出通知優先承買之存證
    信函縱未合法送達，而將異議人之持分出賣與他人，並已辦
    畢持分移轉登記，依上開最高法院判決意旨，亦僅係異議人
    得請求損害賠償之問題。
  (三)異議人復主張相對人洪素芬併賣系爭全部土地，依土地法第
    34條之1 處分系爭土地，因祭祀公業葉仁奏之管理人葉發閣
    、葉阿見、葉發明、葉阿勇、葉阿寬、葉庚輝、業阿婆等七
    人俱已死亡，尚未選出新管理人時，即應通知祭祀公業葉仁
    奏之全體派下現員全體行使優先承買權，方屬合法，詎提存
    所逕同意相對人以不知孰為債權人（受取權人），准予辦理
    清償提存，顯然於法不合云云。惟查，本件應受通知行使優
    先承買權人祭祀公業葉仁奏其管理人葉發閣等7 人既已死亡
    ，無法受送達通知，業經相對人於100 年1 月3 日向桃園縣
    平鎮市公所函詢，據其函覆稱：該祭祀公業目前刻正由其派
    下員葉步文依據「祭祀公業條例」規定向本所申報祭祀公業
    土地核發派下全員證明書，申請審核中等語，有桃園縣平鎮
    市公所100 年1 月6 日平市民字第1000000116號函在卷可稽
    （見上開917 號提存卷第44頁）。足見本件相對人提存時，
    祭祀公業仍在清理中，其派下現員全體之成員、人數、住址
    在未經主管機關核發派下員證明書並造具派下員名冊，派下
    現員尚俱屬不明，相對人亦無從得知，且提存人又已提出上
    開主管機關覆函及存證信函、退回之回執影本8 份暨報紙刊
    載送達公告2 份為證明文件，而經提存所審查後，准相對人
    以不知提存物孰為受取權人辦理清償提存，就形式上觀之與
    上開規定意旨尚難認有何違反，是本件提存之處分，洵無不
    當。異議人執前詞指摘本院提存所上開處分違法，為無理由
    ，應予駁回。
  (四)末按，「非依債務本旨或向無受領權人所為之清償提存，其
    債之關係不消滅」，提存法第22條亦定有明文。是提存乃債
    務人將其應為之給付，提存於國家設置提存所，以代清償或
    達到法律上某一目的之行為，其性質屬於非訟程序，而非判
    斷私法上權利義務訴訟程序，故提存所就具體提存事件僅得
    依提存法及其施行細則規定為形式上審查，至當事人有關實
    體事項之爭執，應由當事人另行以訴訟方式謀求解決，提存
    所並無審查權限（台灣高等法院98年度抗字第279 號裁定意
    旨參照）。從而，本件提存僅具有非訟效力，至於兩造間實
    體爭執（祭祀公會之派下員有無優先承買權、是否受通知、
    相對人是否故意不通知派下員而賤賣土地及損害賠償等項）
    ，仍應循訴訟程序解決，併予敘明。
四、據上論結，本件聲明異議為無理由，依提存法第25條第1 項
    、非訟事件法第21條，裁定如主文。
中    華    民    國   100     年    10    月    14    日
                  民事第二庭    法  官  張金柱
如不服本裁定應於送達後10日內向本院提出抗告狀，並應繳納抗
告費新台幣1000元。
以上正本係照原本作成。
中    華    民    國   100    年    10    月    17    日
                                書記官  葉靜瑜